【裁判字號】    89,簡上,109
【裁判日期】    900207
【裁判案由】    分割共有物
【裁判全文】
臺灣臺北地方法院民事判決  八十九年度簡上字第一○九號
    上  訴  人  乙○○
                丙○○
    共      同
    訴訟代理人  王桂樹律師
    上  訴  人  甲○○      住台北市○○○路○段十巷一之一號
    訴訟代理人  周燦雄律師
    被上訴人    丁○○      住台北巿南陽街十三號
    訴訟代理人  孫世群律師
                黃麗蓉律師
右當事人間請求分割共有物事件，上訴人對於中華民國八十八年九月二十九日本院臺
北簡易庭八十八年度北簡字第三○五三號第一審判決提起上訴，本院判決如左：
    主      文
原判決廢棄。
被上訴人在第一審之訴駁回。
第一、二審訴訟費用由被上訴人負擔。
    事      實
甲、上訴人方面：
一、聲明：
（一）原判決廢棄。
（二）被上訴人在第一審之訴駁回。
二、陳述：除與原審判決書所載相同者茲予引用外，補稱：
（一）兩造之先父許萬得於民國四十年間向國有財產局購買重劃前台北市○○○段二
      ０七、二五八之十二甲、乙、丙、丁、戊及三０八之二十三地號土地，即重劃
      後之懷生段四三六、四三七、四三八、四三九、四三二、四三三、四四０等地
      號土地，並於上開土地上興建房屋做為大安工研食品工廠廠房。
（二）系爭房屋為許萬得先生信託兩造管理之財產：許萬得購買上開土地興建大安工
      研食品工廠廠房（忠孝東路三段十巷一號）後，於五十三年間信託兩造即長子
      、次子、三子、四子管理。嗣大安工研食品工廠改為大安工研食品工廠股份有
      限公司（下稱大安公司），房屋稅之納稅義務人亦變更為大安公司，有建築改
      良物買賣所有權移轉契約書、台北市稅捐稽征處大安分處63.1.22北市稽安（
      乙）字第1123號函、台北市政府契稅及監證費繳納通知書、台北市稅捐稽征處
      八十七年房屋稅轉帳繳納證明書可按。
（三）系爭房屋為許萬得之遺產，非由其全體繼承人辦理繼承登記後不得處分（分割
      ）：按分割共有物為一種物權處分行為，許萬得不幸於六十五年十二月去世，
      坐落台北市○○○路○段十巷一號之房屋（下稱系爭房屋）雖信託兩造管理，
      使大安公司可繼續使用廠房以利生產，但仍屬許萬得之遺產，許萬得去世後其
      繼承人除兩造外尚有子女數人，依民法第七百五十九條規定，未經辦理繼承登
      記不得處分物權，不得分割共有房屋（參見最高法院六十九年第八次民事庭會
      議決議(一)）。
（四）又受託人應依信託本旨以善良管理人之注意處理信託事務、受託人除有左列各
      款情形之一外不得將信託財產轉為自有財產或於信託財產上設定或取得權利，
      信託法第二十二條、第三十五條分別定有明文。許萬得生前購買系爭房屋之基
      地興建系爭房屋建設大安工研食品工廠，信託四位兒子（即本案兩造）管理，
      並出售予大安公司，被上訴人竟請求分割系爭房屋，將信託財產移為私有，違
      背其先父遺志及信託本旨，依法不可。
（五）退步言，若鈞院仍認為系爭房屋應予分割，惟請求分割共有物之訴應由法院依
      民法第八百二十四條命為適當之分配，不受任何共有人主張之拘束。審判上共
      有物分割方法在德、日、瑞民法固以原物分割為原則，價金分配為例外，但我
      民法對二者則無分軒輊，均應由法院斟酌當事人之聲明、共有物之性質、經濟
      效用及全體共有人之利益等公平決定之，其分割方法縱使選擇兩者之一或併用
      兩者亦屬無妨，但就同一共有物對於全體共有人應採相同之分割方法（參見最
      高法院七十四年一月八日七十四年度第一次民事庭會議決議）。如前所述，系
      爭房屋係兩造之父親為設立大安工研食品工廠而建立，現為大安公司使用中，
      如將之分割為四份，勢將拆除房屋（工廠）內機器設備，會造成大安公司鉅大
      損害，因此分割系爭房屋自不宜以原物分割，而以變價方式分割分配價金為當
      ，當事人四人中三人（上訴人）亦均贊成以變價方式分割。而被上訴人分得之
      Ｄ部分面積僅一二五．四二平方公尺（約三十八坪）對被上訴人亦無甚用處，
      可見不論由全體當事人利益言或經濟效用言，均以變賣共有物以價金分配予各
      共有人為當。
三、證據：援用原審之立證方法。
乙、被上訴人方面：
一、聲明：駁回上訴。
二、陳述：除與原審判決書所載相同者茲予引用外，補稱：
（一）被上訴人依法得隨時請求分割共有物，且本案亦無因物之使用目的不能分割之
      情形：
  １、經查，民法第八百二十三條第一項前段明定：「各共有人，得隨時請求分割共
      有物。」而同條項後段「所謂因物之使用目的不能分割，係指共有物繼續供他
      物之用，而為其物之利用所不可缺，或為一權利之行使所不可缺者而言，最高
      法院五十年台上字第九七０號判例著有明文。
  ２、上訴人主張共有物不得分割之理由，所憑者為系爭房屋為許萬得興建之大安工
      研食品工廠廠房，於五十三年間信託兩造管理之財產，嗣許萬得於六十三年一
      月間出售予大安公司，許萬得辭世後，依據其遺志及信託之本旨不得請求分割
      ，因此據民法八百二十三條第一項後段依物之使用目的，有不能分割之情形，
      實無足取，蓋：
    (1)兩造於五十三年五月二十五日即第一次登記取得系爭房屋之所有權，且兩造並
      無共同同意將系爭房屋作為大安公司廠房生產使用，因此本案本無依物之使用
      目的不能分割之情。至於上訴人主張系爭房屋為兩造先父許萬得信託管理予兩
      造之財產或其遺產、許萬得有不得分割系爭房屋之遺志、許萬得有出售予大安
      公司之行為，被上訴人均予否認之。上訴人主張有前揭事實者，依據民事訴訟
      法第二百七十七條之規定，應就其主張有利於己之事實，負具體舉證責任，空
      言主張，並無足取。
    (2)按系爭房屋為兩造第一次登記原始取得之房屋，並非許萬得信託登記之財產，
      更非其遺產，已如前述。再則，退萬步言，縱認系爭房屋得視為許萬得信託之
      財產，惟在信託法（八十五年一月二十六日公布）未頒訂前，據最高法院六十
      二年台上字第二九九六號判例意旨：「受託人在法律上為所有權人，其就受託
      財產所為一切處分行為，完全有效。縱令其處分違反信託之內部約定，信託人
      亦不過得請求賠償因違反約定所受之損害，在受託人未將受託財產移還信託人
      以前，不能謂該財產仍為信託人所有」。因此，系爭房屋縱係信託登記，而被
      上訴人有違背信託目的時，亦僅信託人（如上訴人所稱許萬得信託者，為許萬
      得之全體繼承人）依法終止信託關係後，請求被上訴人損害賠償問題，被上訴
      人依法請求分割共有物之權利，並不受影響。綜此，勿論上訴人執系爭房屋為
      許萬得信託登記等語至屬無稽外；況據上訴人於原審所提出之有關許萬得繼承
      遺命等書面，亦僅提及大安公司之股份分配事宜，完全未提及系爭房屋有信託
      之情，此益證上訴人稱系爭房屋為許萬得信託登記予兩造，系爭房屋為先父遺
      產云云，實為子虛烏有之事。
（二）共有物分割之方法，須先以原物分配為原則，且如共有人不能按其應有部分受
      分配時，亦得以金錢補償之：
  １、查共有物之分割方法，依據民法第八百二十四條第二項規定，不能協議決定者
      ，法院得為原物分配或變賣共有物，以價金分配於共有人。惟據最高法院五十
      一年台上字二七一號判例稱：「共有物分割之方法，須先就原物分配，於原物
      分配有困難時，則予變賣，以價金分配於各共有人。而就原物分配時，如發見
      共有人中不能按其應有部分受分配者，亦得以金錢補償之，並非定出於變賣之
      一途。」是以，系爭房屋既無因使用目的不能分割之情形，而兩造亦無訂立不
      能分割之契約，依法自應以原物分配為原則。而以原物分配時，共有人中有不
      能按應有部分受分配時，得以金錢補償之，此參最高法院八十五年度台上字第
      二六七六號判例意旨：「共有物之原物分割，依民法第八百二十五條規定觀之
      ，係各共有人就存在於共有物全部之應有部分互相移轉，使各共有人取得各自
      分得部分之單獨所有權。故原物分割而應以金錢為補償者，倘分得價值較高及
      分得價值較低之共有人均為多數時，該每一分得價值較高之共有人即應就其補
      償金額對於分得價值較低之共有人全體為補償，並依各該短少部分之比例，定
      其給付金額，方符共有物原物分割為共有物應有部分互相移轉之本旨」益明。
      基此，原判決以原物分割，並就共有人應有部分分配不足部分，以分得價值較
      高者對分得價值較低者金錢補償之，合情適法，洵屬的論。
  ２、至於上訴人又以系爭房屋現為大安公司使用，如將之分割，會造成大安公司損
      害，因此不得分割云云，更無足取。按系爭房屋以原物分配並無任何困難之事
      實，業經原審法官於八十八年五月二十日現場履勘系爭房屋，認原物分配並無
      困難，並命地政事務所測量人員繪製如原判決附圖所示之分割方案，自此可知
      ，上訴人主張原物分割，會對大安公司造成損害云云，實屬無理。
（三）綜右可明，系爭房屋並無任何不能分割之情，且原審判決將原物分割，並以金
      錢補償共有人差額，更無違誤，上訴人猶執詞上訴，並無理由。
三、證據：除援用原審所提證據外，補提本院七十二年度自字第九九七號刑事判決為
    證。
    理      由
一、本件被上訴人起訴主張：坐落台北市○○○路○段十巷一號（原門牌號碼為台北
    市○○○路○段十巷一號）房屋為兩造所共有，應有部分各四分之一。系爭房屋
    既無因使用之目的不能分割之情形，亦無訂有不能分割之契約，但因共有人意見
    無法一致，為求行使權利之方便，故訴請分割。又系爭房屋雖為廠房，但可獨立
    劃分為四部分，性質上並無不能分割之情形存在，且系爭房屋之分割，僅是將兩
    造原有之共有關係改為就各部分單獨所有，為所有權型態之變更而已。本件被上
    訴人願分配最小塊即附圖所示Ｄ部分，並同意就差價部分按課稅現值來補償等語
二、上訴人則以：許萬得購買系爭房屋之基地興建大安工研食品工廠廠房後，於五十
    三年間信託兩造管理，並出售予大安公司。但許萬得不幸於六十五年十二月去世
    ，系爭房屋即為許萬得之遺產，非由其全體繼承人辦理繼承登記後不得處分（分
    割）。被上訴人竟請求分割系爭房屋，將信託財產移為私有，違背其先父遺志及
    信託本旨。退步言，若鈞院仍認為系爭房屋應予分割，惟請求分割共有物之訴應
    由法院依民法第八百二十四條命為適當之分配，不受任何共有人主張之拘束。如
    前所述，系爭房屋係兩造之父親為設立大安工研食品工廠而建立，現為大安公司
    使用中，如將之分割為四份，勢將拆除房屋（工廠）內機器設備，會造成大安公
    司鉅大損害，因此分割系爭房屋自不宜以原物分割，而以變價方式分割分配價金
    為當，當事人四人中三人（上訴人）亦均贊成以變價方式分割。而被上訴人分得
    之Ｄ部分面積僅一二五．四二平方公尺（約三十八坪），對被上訴人亦無甚用處
    ，可見不論由全體當事人利益言或經濟效用言，均以變賣共有物以價金分配予各
    共有人為當等語置辯。
三、經查，兩造之先父許萬得於四十年間購買坐落臺北市○○段四三六、四三七、四
    三八、四三九、四三二、四三三、四四０等地號土地，並於其上建造系爭房屋作
    為大安工研食品工廠之廠房，嗣於五十三年五月五日以兩造為所有權人為第一次
    保存登記等情，為兩造所不爭，並有建物登記謄本影本附卷足憑，自堪信為真實
    。又因大安工研食品工廠欲改制為大安公司，許萬得乃於六十三年一月十五日將
    系爭房屋讓與大安公司，故系爭房屋之房屋稅納稅義務人亦變更為大安公司，但
    並未為所有權移轉登記一節，亦有土地建築改良物買賣所有權移轉契約書、台北
    市稅捐稽征處大安分處63.1.22北市稽安（乙）字第1123號函、台北市政府契稅
    及監證費繳納通知書、台北市稅捐稽征處八十七年房屋稅轉帳繳納證明書在卷可
    按。次查，系爭房屋係許萬得欲作為大安工研食品工廠之廠房而建造，所有權雖
    登記為兩造之名義，但許萬得僅為信託登記予兩造，其間並無贈與之意思，此從
    許萬得於六十三年間尚以所有權人之身分將系爭房屋出售予大安公司，及被上訴
    人於八十七年三月二日寄予上訴人之存證信函載明：「座落於北市○○○路○段
    十巷一號，建物基地懷生段三小段四三七、四三八、四三九地號房屋建號二五五
    四號房屋及竹南里３鄰博愛路２２號、建物基地竹南段二六九之二五地號之房屋
    及土地為先父許萬得所購置之資產，前者於民國五十三年五月辦理所有權移轉登
    記，當時因二小弟尚在求學中，故僅信託登記於丁○○、許侯進、許侯才、丙○
    ○四人所共有，後者於民國四十年辦理信託登記於許建昌、丙○○等人所共有，
    但實際上應為許萬得之資產即為遺產：：」等語即明。被上訴人雖稱：許萬得於
    五十九年八月二十七日所寫之日記中，僅言及大安公司股份如何分配，並未提及
    系爭房屋有信託之情等語，然從上開日記之內容記載：「：：計畫早日研究工研
    公司四大子女各十五股二小子各五股我三十股：：」等語，可知許萬得於寫下該
    日記時，不過在規畫大安公司之設立，股份應如何分配，尚非以立遺囑之心態，
    將其所有財產分配得宜，是以，許萬得自無庸提及系爭房屋為信託登記之事實。
    是上訴人辯以系爭房屋為信託登記予兩造一節，洵屬可採。
四、按物之出賣人，負交付其物於買受人，並使其取得該物所有權之義務，民法第三
    百四十八條固定有明文，但此僅為一種債權請求權，出賣人尚未移轉所有權予買
    受人時，買受人亦僅有依上開規定請求出賣人移轉所有權，尚不得謂買賣契約成
    立時，買受人已取得標的物之所有權。查系爭房屋固由許萬得出售予大安公司，
    但迄今並未辦理所有權移轉登記，已如前述，是大安公司仍未取得系爭房屋之所
    有權，系爭房屋之實際所有權仍屬於許萬得，灼然至明。
五、次按信託關係因當事人一方死亡而消滅，無待於與死者之全體繼承人為終止信託
    契約之意思表示，且此時受託人之繼承人應保管信託財產，於委託人請求返還時
    ，予以返還。查信託法係於八十五年一月二十六日公佈施行，惟許萬得於五十三
    年五月二十五日即將系爭房屋信託登記予兩造，嗣許萬得於六十五年十二月間已
    經死亡，是自應類推適用許萬得死亡時之民法第五百五十條前段規定，認定許萬
    得與兩造間之信託關係已因許萬得死亡而終止，該信託關係並不由兩造繼承。再
    按所謂信託行為，係指委託人授與受託人超過經濟目的之權利，僅許可其於經濟
    目的範圍內行使權利之法律行為，就外部關係言，受託人固有行使超過委託人所
    授與之權利，就委託人與受託人之內部關係而言，受託人仍應受委託人所授與權
    利範圍之限制，受託人不得依據所有物返還請求權及信託登記之效力對抗委託人
    ，亦即委託人非不得以信託關係對抗受託人本於所有權之請求。至最高法院六十
    二年台上字第二九九六號判例意旨固載：「受託人在法律上為所有權人，其就受
    託財產所為一切處分行為，完全有效。縱令其處分違反信託之內部約定，信託人
    亦不過得請求賠償因違反約定所受之損害，在受託人未將受託財產移還信託人以
    前，不能謂該財產仍為信託人所有」等語，無非為保護信賴登記之第三人，縱受
    託人行使超過委託人所授與之權利而為信託財產之處分，委託人亦僅能以違反信
    託契約之約定而請求損害賠償，但尚非即認受託人對委託人就信託財產得本於所
    有權之請求。查本件信託關係雖因許萬得之死亡而告終止，惟上開信託物返還請
    求權自已由許萬得之繼承人繼承。是以，本件被上訴人就系爭房屋本於所有權請
    求分割，上訴人既均為繼承人之一，非不得以信託關係之債權人身分對抗受託人
    之一即被上訴人本於所有權之請求。
六、綜上所述，本件被上訴人主張其為系爭房屋之所有權人，且依土地法所為之登記
    ，有絕對之效力，因而起訴主張裁判分割系爭房屋等語，即無足採。從而，被上
    訴人起訴請求分割系爭房屋，為無理由，不應准許。原審判准被上訴人之請求，
    而將系爭房屋分割如附圖所示，自有未洽。上訴意旨指摘原判決不當，求予廢棄
    改判，為有理由。自應由本院予以廢棄改判如主文第二項所示。
七、因本案事證已臻明確，兩造其餘主張陳述及所提之證據，均毋庸再予審酌，附此
    敘明。
八、據上論結，本件上訴為有理由，依民事訴訟法第四百三十六條之一第三項、第四
    百五十條、第七十八條，判決如主文。
中      華      民      國      九十      年      二      月     七     日
                                            民事第五庭審判長法官  邱新福
                                                            法官  林麗玲
                                                            法官  林秀圓
右為正本係照原本作成
本判決不得上訴
中      華      民      國      九十      年      二      月      七    日
                                                      法院書記官  林蓮女


司法院資訊處製作；財團法人民間司法改革基金會備份。
